【裁判字號】    89,重上更(二),2
【裁判日期】    890503
【裁判案由】    偽造有價證券
【裁判全文】
臺灣高等法院臺中分院刑事判決                  八十九年度重上更(二)字第二號
    上  訴  人
    即  被  告  辛○○
    指定辯護人  本院公設辯護人  己○○
右上訴人因偽造有價證券案件，不服臺灣南投地方法院中華民國八十四年十月三十日
第一審判決（民國八十三年度訴字第八○號，起訴案號：臺灣南投地方法院檢察署民
國八十三年度偵續字第四號），提起上訴，經判決後，由最高法院第二次發回更審，
本院判決如左：
    主      文
上訴駁回。
    事      實
辛○○曾因違反森林法罪，經本院判處有期徒刑三月十五日，於民國七十八年一月十
三日執行完畢，仍不知悔改，又於八十二年六月間，在丙○○位於南投縣埔里鎮○○
路○段五六巷二六號住處，向丙○○借用丙○○於彰化商業銀行埔里分行所申領甲存
帳號二六八○號支票一紙，以供其簽發票額新臺幣（下同）七萬五千元之支票為週轉
使用，嗣因上開支票屆期，其乃又央求丙○○另行簽發一紙面額十萬元之支票供其交
換使用，因丙○○是時行動不便，乃將前開所申領之支票一本及印鑑一枚交由辛○○
（起訴書誤載為丙○○）自行簽發，詎辛○○（起訴書誤載為丙○○）明知其僅有簽
發其中一紙面額十萬元支票之權限，其竟意圖供行使之用，自八十二年六月間，未經
丙○○授權而基於概括之犯意，在不詳地點連續多次簽發前開丙○○所申領之如附表
所示之支票共十四紙（其支票之票號、發票日、金額等均詳如附表所示），而偽造上
開支票，面額共達二百五十四萬二千二百元，並在南投縣埔里鎮交付予壬○○等人，
嗣因丙○○發現始予以止付，案經被害人丙○○訴請臺灣南投地方法院檢察署檢察官
偵查起訴。
    理      由
一、上訴人即被告辛○○矢口否認有前開偽造有價證券之犯行，並辯稱略以：伊與告
    訴人丙○○及案外人鍾復承原係多年好友，三人研議合夥承包土木工程，由鍾復
    承負責接洽業務，因一時無工程工可承作，適逢他人停業裝潢現成之餐廳及餐具
    欲賤賣，伊即與丙○○計議將其場地及設備租來經營ＫＴＶ生意，因資金短缺，
    告訴人丙○○同意使用其支票以支付房租及供為週轉金，被告則負責經營，因丙○○不會開支票，同意由伊代為簽發開給人家，附表一、二、三、十、十一號支
    票係開給出租人壬○○、支付押金及租用餐具費用，附表編號四是被告向丙○○
    借票向黃昆金借款週轉，附表編號五是被告向丙○○借票轉借鍾復承交房租，附
    表編號六係支付ＫＴＶ買花生雜物、附表編號七、八係丁○○向丙○○借票由被
    告代為簽發，附表編號九係支付ＫＴＶ水電費用，附表編號十二係被告向丙○○
    借票向乙○○調款週轉，附表編號十三亦是被告借票轉給庚○○支付利息，附表
    編號十四係借票後轉借給鍾復承使用，清償鍾復承所欠庚○○之借款，不獲兌現
    後已收回等語。然查被告有前揭犯行，迭據告訴人丙○○於偵、審指訴甚詳，並
    有告訴人提出之上開由被告簽發之如附表所示之十四張支票票根影本各一紙，及
    彰化商業銀行埔里分行八十四年四月一日彰埔字第六一○號函在卷可稽（見八十
    三年度投偵續字第四號卷第十八頁，原審卷第九○至九四頁），另證人壬○○於
    檢察官偵查時證稱：「辛○○於八十二年六、七月間拿了四張支票給我，時間是
    八十二年六月三十日及七月二十五日，他因為向我承租南投縣國姓鄉○○村○○
    路二二一之一號房屋做ＫＴＶ之用，一月租金十二萬元，是戊○○出名，辛○○
    在做的」，「是他（指辛○○）本人拿票給我的」（見八十三年度偵續字第四號
    卷第二六、二七頁），壬○○於原審審理時亦證稱：「辛○○向我租房子，約定
    月租十二萬元，辛○○在八十二年六月間拿丙○○的四張票來換戊○○的票，戊○○當時開一張押金，一張租金，辛○○拿來的四張票是分四次拿來的，都是票
    未兌現才又陸續拿來換的，他的票如何來的我不知道」等語（見原審卷第十九頁
    ），又訊據證人戊○○於檢察官偵查及原審審理時證稱：「因辛○○要租（房屋
    經營ＫＴＶ），壬○○不租，所以用我名義租，再由辛○○開票給壬○○，房屋
    交由辛○○經營」，「簽約時是開我的票，後來因我的票沒兌現，辛○○拿了四
    張票去換我開的二張票，共二十二萬元，一張十萬元押金，一張十二萬元租金」
    「：：辛○○要向壬○○租屋，羅某知廖某信用不好，我就出面向壬○○租國姓
    鄉這棟房子經營ＫＴＶ，我只出面（租屋），是辛○○在經營，我只是出面讓他
    經營而已，後來辛○○亦未付過錢」「庚○○這二張票是辛○○向我借的，票額
    一百七十幾萬，我不讓它兌現，後來我要求辛○○將我的票拿回來，辛○○就拿
    丙○○的票去換回來」（見八十三年度偵續字第四號卷第二七頁、原審卷第十八
    、十九頁），證人庚○○亦證稱：「票是辛○○開的，開丙○○的名字」，「是
    戊○○開的票退票，他（辛○○）即再開票跟我換，結果辛○○的票也退了」，
    「此票與丙○○無關」，「我原本向臺北劉麗香調二百萬元的票要借給鍾復承，
    鍾復承無法兌現：：戊○○開二張票及切結書給我要還鍾復承的錢，結果退票，
    辛○○挺身而出，再拿二張丙○○的票來換」（見八十三年度偵續字第四號卷第
    二七頁，原審卷第十九頁），又證人鍾復承亦證稱：「辛○○約我與戊○○組建
    設公司，這是八十二年七月之事，那時我不認識丙○○，後來建設公司沒開成，
    各做各人的事了，我欠庚○○一百七十七萬元，辛○○要幫我解決，就由戊○○
    開票近二百萬並寫切結書給庚○○（之後再由辛○○拿丙○○之票去換回戊○○
    開的票）」（見原審卷第七八頁），綜合以上證人所證，被告辛○○簽發告訴人
    丙○○之上開支票，均係支付其個人之租金或與其他人換票之用，與告訴人之事
    業、個人並不相干甚明，且證人戊○○、鍾復承亦均未曾陳稱，其等有與告訴人
    丙○○有何合夥做生意情事，則本件被告辛○○以告訴人丙○○名義所簽發之支
    票既均係為處理自己之事務，而非與告訴人本人或與告訴人相關之事務，顯見告
    訴人所敘被告以告訴人名義簽發之如附表所示之十四張支票並未經告訴同意等情
    ，自屬可信。再被告雖辯稱陳源進知悉告訴人有同意被告簽發支票之事，惟查證
    人陳源進原係稱：「：：有一次我去廖家（指辛○○）看見廖某幫周某（指丙○○）開支票，再由周某蓋章，我問他們緣故，周某說他要廖某幫忙填寫金額，支
    票是要作為清償周某債務之用」（見八十二年度投偵字第二七五○號卷第七○、
    七一頁）嗣又證稱「我常去辛○○家，有看過告訴人，有一次看到他們在聊天，
    我有看見辛○○在開票，看過一次」「有看見他們在辛○○家聊天，但不知他們
    在做什麼」「（偵查中你曾說過他們開支票之事）我只看到支票，其餘不知道」
    （原審卷第十八、一三三頁），是證人陳源進所述之證詞，並不能證明告訴人確
    有同意簽發上開支票之事，即不得採為被告有利之認定。另證人壬○○於本院前
    審及本院審理時雖到庭證述告訴人有與被告合夥經營ＫＴＶ云云（見本院八十五
    年上訴字第一七一號卷第一八九頁、八十九年度重上更二字第二號卷第四十一頁
    ），但與其在偵查及原審中之供證述不符（見八十三年度偵續字第四號卷第二十
    六二十七頁）。且證人戊○○於本院審理時證稱：「因辛○○要租（房屋經營Ｋ
    ＴＶ），由我出名向壬○○承租，因羅（指壬○○）認為廖（指被告）信用不好
    ，約由我名義出租，簽約時是開我的票，後來因我的票沒兌現，辛○○向羅取回
    支票還我。」「丙○○未參與ＫＴＶ之承租或經營，我亦未投資，只是出名而已
    。是向羅太太承租的」（見本院卷第五十四至五十六頁）與其在偵查中及原審之
    證述相符（見前述）。而壬○○自承案發後即因中風意識不清，而據羅太太即證
    人洪秀鳳於本院證稱：「原來我在隔壁經營汽車旅館，該屋做ＫＴＶ因人手不足
    休業，辛○○出面要承租，我認為廖信用不好，不同意，他才推由合夥之戊○○
    出面，但戊○○之支票退票，廖乃拿丙○○之支票來換票又退票，伊不認識丙○○，是退票後，周某來找我，我說支票是辛○○拿給我的，伊認票不認人。」（
    見同上卷第五十五頁）足證證人壬○○於本院前關證言不足為被告有利之認定。
    另證人庚○○於原審雖證稱「當時鍾復承向我借錢，戊○○說可否延一下，戊○○開了一個月後的票，結果退票，後來他們拿丙○○的票來換回去，我有照會丙○○，丙○○並無反對，後來退票，我要告丙○○，周才說他也要告辛○○。」
    但證人庚○○於本院審理中證稱：「伊有照會是向銀行照會才對，退票前不認識
    丙○○，他（指丙○○）是在退票後才去伊處，向伊訴苦被辛○○害了，以前證
    述所說的都是指退票後之事。」（見本院卷第四十二至四十三頁）則鍾復承積欠
    證人庚○○之債務，與告訴人並無任何關係，告訴人無出借支票代為清償之理，
    自以證人在本院審理中之證詞較為可採。又證人丁○○雖到庭證述辛○○有交附
    表編號七、八之支票給丁○○，該二張支票係渠向告訴人借用云云（見本院上訴
    卷第一三二頁），惟此已為告訴人所否認，且證人丁○○亦稱借票並沒有憑證，
    則證人丁○○所證該二張支票係其向告訴人借用云云，即不足採信，再查附表編
    號十四之支票，被告具狀陳述該支票係鍾復承所簽發，並請求核對筆跡（見原審
    卷第四八頁），惟經鍾復承否認其所簽發該支票後，被告始改稱該支票係渠所簽
    發（見本院上訴卷第一○一頁），顯見被告有卸責之意圖甚明。又被告所簽發附
    表所列之支票雖非連號，惟查告訴人係將支票簿及印鑑章交與被告，告訴人要使
    用支票時，由被告將部分支票交還告訴人使用，仍屬常情，因此被告偽造附表所
    列之支票雖非連號，亦不能據以為被告有利之認定，再查告訴人並未合夥經營前
    揭ＫＴＶ，已如前述，因此被告所供簽發附表編號一、二、三、九、十、十一等
    支票，係支付經營ＫＴＶ之房租、押金、租用餐具費用、水電費云云，此項支出
    即與告訴人無關，綜上所述，被告所辯顯係卸責之詞，不足採信，犯行堪以認定
    。
二、核上訴人即被告辛○○意圖供行使之用，未經告訴人丙○○同意，偽造告訴人名
    義支票之行為，係犯刑法第二百零一條第一項之偽造有價證券罪，其偽造上開有
    價證券後，復持以交付壬○○等人而行使偽造之有價證券，其行使之低度行為為
    偽造之高度行為所吸收，應僅論以偽造有價證券罪。又被告先後多次之偽造有價
    證券行為，時間緊接，手法相同，所犯又係同一罪名之罪，顯係基於概括之犯意
    反覆為之，應依連續犯之規定論以一罪，並加重其刑。又被告曾因違反森林法罪
    ，經本院判處有期徒刑三月十五日，於七十八年一月十三日執行完畢之事實，已
    經被告供明在卷，並有臺灣南投地方法院檢察署刑案資料查註表一紙附卷足稽，
    茲於執行完畢後五年以內再犯有期徒刑以上之本罪，應依累犯規定遞加重其刑，
    原審適用刑法第五十六條、第二百零一條第一項，第二百零五條，第四十七條，
    罰金罰鍰提高標準條例第一條前段，審酌被告所偽造有價證券金額鉅大、所生危
    害重大，犯後仍力圖狡辯，顯無悔意等一切情狀，量處有期徒刑三年六月，至被
    告偽造之如附表所示支票十四張，依刑法第二百零五條規定，併予宣告沒收，認
    事用法俱無不合，量刑亦稱妥適，被告上訴意旨否認犯罪，空言指摘原判決不當
    ，並無可取，為無理由，應予駁回。
三、另移送併辦意旨略以：被告辛○○與案外人鍾復承等人於八十二年四月初，於南
    投縣埔里鎮告訴人住宅，以邀約告訴人共同成立營造公司為由，要求告訴人先行
    出資週轉，告訴人不疑有詐，遂分別於八十二年四月二十七日至五月二十四日，
    陸續交付渠等共計十九萬九千元，被告等騙取告訴人前開現金後，旋避不見面，
    除拒不成立公司，復不返還告訴人所出資之款項云云，因認被告辛○○另涉犯刑
    法第三百三十九條第一項之詐欺取財罪嫌云云。然查，被告本件所犯係偽造有價
    證券罪，其與詐欺罪，犯罪構成要件並不相同，且其犯意應屬各別，尚難認係有
    連續犯之裁判上一罪關係，是以本件移送併辦部分應退由檢察官另行處理，附此
    敘明。
四、據上論斷，應依刑事訴訟法第三百六十八條，判決如主文。
本案經檢察官甲○○到庭執行職務。
中      華      民      國    八十九     年      五       月     三     日
                                  臺灣高等法院臺中分院刑事第四庭
                                        審判長法  官  洪  耀  宗
                                              法  官  吳  重  政
                                              法  官  劉  登  俊
右正本證明與原本無異。
如不服本判決應於收受送達後十日內向本院提出上訴書狀，其未述上訴之理由者並
得於提起上訴後十日內向本院補提理由書（均須按他造當事人之人數附繕本）。
                                              書記官  林  水  濱
中      華      民      國    八十九     年      五       月     四     日
附表：
┌───┬──────────┬───────────┬────────┐
│編  號│  支  票  號  碼    │    發    票    日    │金  額（新台幣）│
├───┼──────────┼───────────┼────────┤
│  一、│ＣＫ0000000  │  八十二年七月二日    │  六萬元        │
├───┼──────────┼───────────┼────────┤
│  二、│ＣＫ0000000  │  八十二年七月二十五日│  十二萬元      │
├───┼──────────┼───────────┼────────┤
│  三、│ＣＫ0000000  │  八十二年七月廿八日  │  十萬元        │
├───┼──────────┼───────────┼────────┤
│  四、│ＣＫ0000000  │  八十二年七月二十日  │  五萬二千元    │
├───┼──────────┼───────────┼────────┤
│  五、│ＣＫ0000000  │  八十二年六月三十日  │  四萬二千元    │
├───┼──────────┼───────────┼────────┤
│  六、│ＣＫ0000000  │  八十二年七月五日    │  一萬六千元    │
├───┼──────────┼───────────┼────────┤
│  七、│ＣＫ0000000  │  八十二年七月三十日  │  六萬元        │
├───┼──────────┼───────────┼────────┤
│  八、│ＣＫ0000000  │  八十二年八月二日    │  六萬五千元    │
├───┼──────────┼───────────┼────────┤
│  九、│ＣＫ0000000  │  八十二年八月三日    │  四萬元        │
├───┼──────────┼───────────┼────────┤
│  十、│ＣＫ0000000  │  八十二年七月十三日  │  七萬元        │
├───┼──────────┼───────────┼────────┤
│十一、│ＣＫ0000000  │  八十二年七年六日    │  七萬元        │
├───┼──────────┼───────────┼────────┤
│十二、│ＣＫ0000000  │  八十二年七月三十日  │  八萬元        │
├───┼──────────┼───────────┼────────┤
│十三、│ＣＫ0000000  │  八十二年七月三十日  │  十萬元        │
├───┼──────────┼───────────┼────────┤
│十四、│ＣＫ0000000  │  八十二年七月二十日  │  二百萬元      │
└───┴──────────┴───────────┴────────┘
附錄：本案論罪科刑法條全文
刑法第二百零一條第一項：                                                            Ｉ
意圖供行使之用，而偽造、變造公債票、公司股票或其他有價證券者，處三年以上十
年以下有期徒刑，得併科三千元以下罰金。
                                                                        Ｉ


司法院資訊處製作；財團法人民間司法改革基金會備份。
